臺灣臺北地方法院民事判決　　　　　　 100年度訴字第2269號
原　　　告　王新發
　　　　　　王建國
上二人共同
訴訟代理人　何朝棟律師
被　　　告　祭祀公業王宣遠
法定代理人　王科程
上列當事人間確認派下權存在事件，本院於民國100年10月6日言
詞辯論終結，判決如下：
    主  文
確認原告對祭祀公業王宣遠派下權存在。
訴訟費用由被告負擔。
    事實及理由
壹、程序方面：
一、確認法律關係之訴，非原告有即受確認判決之法律上利益者
    ，不得提起之，民事訴訟法第247條第1項定有明文。而所謂
    即受確認判決之法律上利益，係指法律關係之存否不明確，
    原告主觀上認其在法律上之地位有不安之狀態存在，且此種
    不安之狀態，能以確認判決將之除去者而言，若縱經法院判
    決確認，亦不能除去其不安之狀態者，即難認有受確認判決
    之法律上利益，亦有最高法院52年台上字第1240號判例足資
    參照。本件原告主張其對被告有派下權存在，然派下現員名
    冊未將原告二人列入，則原告認其在法律上有不安之狀態存
    在，且此種不安之狀態，能以確認判決將之除去，揆諸上開
    說明，原告提起本件確認之訴即有受確認判決之法律上利益
    ，合先敘明。
二、本件被告未於言詞辯論期日到場，核無民事訴訟法第386條
    各款所列情形，應依原告之聲請，由其一造辯論而為判決。
貳、實體方面：
一、原告主張：原告之曾祖父王水生本為被告之派下員，因無子
    嗣，故於民國11年收養王陳仁心即原告之祖母，為繼承香火
    ，王陳仁心先後招贅黃西方及黃新英，然由於膝下無子，王
    陳仁心遂於49年5月10日收養王尾即原告之母為養女，王尾
    並於53年12月22日招贅葉隆，生下原告二人。又宣遠公早期
    葬於南港後山，俟76年遷入大坪祖墓，王尾與原告皆有參與
    祭祀。雖祭祀公業條例第4條第1項規定，原則上應以男系子
    孫為派下員，惟被告並無規約，則依同條例第4條第2項之例
    外規定，如無男性繼承人，則女性繼承人或其所生之男子亦
    得為派下員，且未區分親生女與養女而異其法律效果。況就
    臺灣習慣而言，無男性繼承人而收養子女者，其目的多為傳
    宗繼嗣，若否認上開情形下收養之養女得為派下員，則收養
    即失其意義，亦與習慣不符。從而，依前開規定，王陳仁心
    應為派下員，其收養王尾，則王尾所生之原告二人亦應為被
    告之派下員。然被告之變動後派下現員名冊，漏未將伊等列
    入在內。為此，爰依民事訴訟法第247條第1項提起本件訴訟
    等語。並聲明：確認原告對被告之派下權存在。
二、被告經合法通知，未於言詞辯論期日到場，亦未提出任何書
    狀以為聲明或陳述。
三、兩造不爭執事項
(一)被告於100年1月10日以管理人王科程為申請人，向新北市深
    坑區公所申請辦理派下員繼承變動及不動產清冊漏列更正，
    經深坑區公所於100年1月24日分別以新北深民字第10000009
    66號、第0000000000號就繼承變動派下員名冊、變動後派下
    現員名冊、派下全員系統表等資料為公告。原告因上開公告
    ，於100年2月25日向深坑區公所提出異議；深坑區公所於10
    0年3月4日以新北深民字第1000002168號函通知被告申復，
    被告於100年3月23日由管理人王科程提出申復書，嗣由深坑
    區公所於100年3月30日以新北深民字第1000003302號函檢送
    被告之申復書予原告。（本院卷第14頁至第28頁）
(二)原告之曾祖父王水生為被告之派下員，於11年3月25日（即
    日據時期大正11年3月25日）王水生收養王陳仁心為養女，
    ，而王陳仁心分別於45年7月9日收養王尾、於47年9月16日
    收養王淑薇（原名王月嬌）為養女，雖王陳仁心於49年5月
    10日招贅黃新英為夫，惟仍無子女，而王淑薇則嫁王玉輝為
    妻，嗣王尾於53年12月22日招贅葉隆為夫，並生下葉代發、
    王淑芬、葉代春、葉淑萍及原告二人。（本院卷第48頁、第
    74 頁至第至第85頁）
(三)本院就被告有無規章乙節函詢新北市深坑區公所，經深坑區
    公所於100年8月18日以新北深民字第1000009642號函覆自85
    年核發派下全員證明書予被告迄今，並無被告申請規約備查
    之紀錄，有上開函文在卷可稽。（本院卷第73頁）
四、得心證之理由：
(一)按97年7月1日施行之祭祀公業條例第4條第1項規定：「本條
    例施行前已存在之祭祀公業，其派下員依規約定之。無規約
    或規約未規定者，派下員為設立人及其男系子孫（含養子）
    。」、同條第2項規定：「派下員無男系子孫，其女子未出
    嫁者，得為派下員。該女子招贅夫或未招贅生有男子或收養
    男子冠母性者，該男子亦得為派下員。」、同條第3項規定
    ：「派下之女子、養女、贅婿等有下列情形之一者，亦得為
    派下員：一經派下現員三分之二以上書面同意。二經派下員
    大會派下現員過半數出席，出席人數三分之二以上同意通過
    」。其立法理由謂：「一、本條例施行前已存在之祭祀公業
    多設立於民國以前，且祭祀公業祀產並非自然人之遺產，其
    派下權之繼承不同於一般遺產之繼承，其派下員之資格係依
    照宗祧繼承之舊慣所約定。另依據臺灣民事習慣調查報告記
    載有關養子對於養家之親屬關係，均與親生子女相同，如以
    繼嗣為目的而收養者，並承繼養家之宗祧。臺灣之養子分為
    同姓有血緣關係之過房子與異姓無血緣關係之螟蛉子二種，
    日據時期之戶籍簿上曾分別予以載明，惟光復後戶籍上對於
    過房子與螟蛉子已不加區別，一律載為養子。二、基於尊重
    傳統習俗及法律不溯既往之原則，對於已存在之祭祀公業明
    定其派下員依規約定之，無規約或規約未規定者，派下員為
    設立人及其男系子孫（含養子）。派下員無男系子孫，其女
    子未出嫁者，得為派下員。該女子招贅夫或未招贅生有男子
    或收養男子冠母姓者，該男子亦得為派下員。除上揭臺灣傳
    統習慣當然取得派下員資格外，其餘派下之女子、養女、贅
    婿等例外情形取得派下員資格應經派下現員三分之二以上書
    面同意或經派下員大會派下現員過半數出席，出席人數三分
    之二以上同意通過。」。
(二)查原告之曾祖父王水生為被告之派下員，其無男系子孫，並
    於11年3月25日（即日據時期大正11年3月25日）收養王陳仁
    心為養女，王陳仁心分別於45年7月9日收養王尾、於47年9
    月16日收養王淑薇（原名王月嬌）為養女，然王淑薇嫁予王
    玉輝為妻，且王陳仁心於49年5月10日招贅黃新英為夫後，
    仍無子女，嗣王尾於53年12月22日招贅葉隆為夫，則依祭祀
    公業條例第4條第2項前段規定，該王水生之派下無男系子孫
    ，且王陳仁心、王尾均未出嫁，均得為派下員。又王尾招贅
    葉隆為夫後，生下原告二人，則依祭祀公業條例第4條第2項
    後段規定，原告亦得為派下員而有派下權存在。故原告提起
    本訴並聲明：確認原告對被告之派下權存在，應有理由，予
    以准許。
五、因本件事證已臻明確，兩造其餘主張陳述及所提之證據，經
    本院斟酌後，認與判決結果不生影響，均毋庸再予論述，附
    此敘明。
六、訴訟費用負擔之依據：民事訴訟法第78條。
中    華    民    國   100    年    10    月    14    日
                  民事第五庭    法  官  羅月君
以上正本係照原本作成
如對本判決上訴，須於判決送達後20日內向本院提出上訴狀。如
委任律師提起上訴者，應一併繳納上訴審裁判費。
中    華    民    國   100    年    10    月    14    日
                                書記官  王文心